最高法院刑事判決　　　　　　　　　　　　　　　　九十一年度台上字第一九三號
　　上　訴　人　林世芳
　　　　　　　　甲○○
　　　　　　　　丙○○
　　共同代理人　陳慶祥律師
　　被　　　告　乙○○
右上訴人等因自訴被告偽造文書案件，不服台灣高等法院中華民國八十八年六月三日
第二審判決（八十八年度上訴字第一八二號，自訴案號：台灣台北地方法院八十六年
度自字第九五一號），提起上訴，本院判決如左：
    主  文
原判決撤銷，發回台灣高等法院。
    理  由
本件原判決以上訴人即自訴人林世芳、甲○○、丙○○在第一審自訴意旨略稱：被告
乙○○於民國八十二年十一月十七日與上訴人等共同成立永隆興皮飾有限公司（下稱
永隆興公司），上訴人林世芳出資新台幣（下同）九十萬元，甲○○、丙○○各出資
八十萬元，被告出資二百五十萬元，惟將其中一百萬元之出資，登記於其母蔡愛名下
，合計公司之資本額為五百萬元，並由被告任董事長，對外代表公司。遽被告多年來
非但未召開股東會及分配股息，且竟於八十六年七月十五日，利用其保管上訴人等印
章之機會，偽造上訴人等簽署之股東會議紀錄，將上訴人等之股份變更登記於其兄弟
姐妹林容杉、林宜珍、林宜汶（原判決誤載為林宜玟）名下，向台北市政府建設局申
請股東變更登記，致生損害於上訴人等及主管機關之正確性等情，因認被告牽連涉犯
行使偽造私文書及使公務員登載不實罪嫌云云。經審理結果，以不能證明被告犯罪，
因而撤銷第一審之科刑判決，改判諭知被告無罪，固非無見。
然查：原判決認不能責令被告擔負偽造文書之罪責，係以上訴人等實際出資永隆興公
司之股款僅五十萬元，且業經被告悉數退還（見原判決理由八），及「自訴人（即上
訴人等）所出資永隆興公司之五十萬元，既經被告辯稱已經返還，……，其餘二百萬
元之股份，實際上復未出資，自訴人等即有義務將原登記為自訴人三人名義之永隆興
公司股份變更登記。……，是其所為之變更登記，因事實上自訴人即負有此義務而不
履行，被告代為制作，並不損害自訴人之合法利益，……，即與刑法偽造文書之構成
要件不符」，為其主要之論據（見原判決理由九）。惟按刑法上偽造文書罪，所謂足
以生損害於公眾或他人，以有損害之虞為已足，不以實際發生損害為必要。依卷內資
料，被告於八十六年七月間，向台北市政府申請公司變更登記時，檢具上訴人等共同
署名之永隆興公司股東同意書，內載「公司股東林世芳將原出資額新台幣玖拾萬元整
轉讓予股東林容杉承受。甲○○將原出資額新台幣捌拾萬元整轉讓予股東林宜珍承受
。股東丙○○將原出資額新台幣捌拾萬元整轉讓予股東林宜汶承受」等旨，此有台北
市政府八十七年五月五日建一字第八七二五九七四號函之附件可憑（見第一審卷第一
七三頁、第一八○頁、第一八二頁背面）。本件上訴人等茍未實際出資，自無將原出
資額轉讓他人之可言，上開股東同意書之內容，顯屬虛偽不實；又上訴人等如未實際
繳納應出之資本，其所應負之義務，亦必須依循合法途徑以為履行，而非出具不實之
出資轉讓同意書，持向政府機關辦理公司變更登記。原判決就被告若未經上訴人等之
授權或同意，而冒用上訴人等之名義簽署上開內容不實之出資轉讓同意書，擅自持向
台北市政府建設局申請股東變更登記，是否將使上訴人等喪失合法之權益，併有受刑
事（如使公務員登載不實等）追訴之虞等情，未予釐清究明，率為上開不足以生損害
於上訴人等之論斷，難謂適法。又原審就被告前揭行為，是否影響政府機關對於公司
登記管理之正確性，而足以生損害於公眾一節，全未論述說明，遽為有利於被告之判
決，亦有違誤。上訴意旨雖未指摘及此，惟為本院得依職權調查之事項，應認原判決
有撤銷發回之原因。末按，依原判決理由欄之記載，被告係永隆興公司之負責人，該
公司應收之股款，股東（即上訴人等）並未實際繳納等情，倘若不虛，則被告有無公
司法第九條第一項（修正前第九條第三項）之罪責？如屬肯定，該部分是否為本件自
訴效力所及？案經發回，宜一併注意。
據上論結，應依刑事訴訟法第三百九十七條、第四百零一條，判決如主文。
中      華      民      國    九十一    年      一      月     十六     日
                              最高法院刑事第十一庭
                                  審判長法官  林  增  福
                                        法官  邵  燕  玲
                                        法官  吳  昆  仁
                                        法官  陳  世  雄
                                        法官  惠  光  霞
      右正本證明與原本無異
                                              書  記  官
中      華      民      國    九十一    年      一      月    二十一    日
